臺灣新竹地方法院民事判決　　　　　　　　 93年度國字第5號
原　　　告　庚○○
　　　　　　　　　　　2樓
被　　　告　交通部公路總局第一區養護工程處
法定代理人　乙○○
訴訟代理人　鄭勵堅律師
被　　　告　新竹縣政府
法定代理人　己○○
訴訟代理人　甲○○
上列當事人間國家賠償事件，本院於民國94年3月31日辯論終結
，判決如下：
    主  文
原告之訴駁回。
訴訟費用由原告負擔。
    事實及理由
一、本件被告新竹縣政府經合法通知，未於最後言詞辯論期日到
    場，核無民訴訟法第386條所列各款情形，爰依原告之聲請
    ，由其對被告新竹縣政府一造辯論而為判決。
二、原告起訴主張：
（一）原告於民國（下同）92年8月24日16時13分左右，騎機車
      沿新竹縣115縣道，自新竹縣新埔鎮往桃園縣楊梅鎮方向
      行駛，途經新竹縣新埔鎮縣○○里○鄰21公里處，
      遭同向行駛不詳車號之自用小客車碰撞機車左把手，機車
      雖未倒地，但原告機車上之竹筍掉落一地，原告乃沿路往
      回撿拾，撿拾之際，復遭不明貨車由後碰撞，致原告跌滾
      在路旁斜坡草地上，此時原告只受有腳部擦傷，回頭又見
      該貨車上之人似乎在指責原告，原告隨即掉入未加蓋之水
      溝洞中，受有右側脛、腓骨骨折及第二腰椎壓迫性骨折之
      傷害。原告負傷在洞內呼救，聽到洞外有人表示要找人協
      助，隨後原告乃往洞內左側亮光處爬，爬到面河床底，等
      候救援。嗣經里長等人及救護車救起送醫。
（二）按「公有公共設施因設置或管理有欠缺，致人民生命、身
      體或財產受損害者，國家應負損害賠償責任。」國家賠償
      法第3條第1項定有明文。被告於原告所受損害之設施處並
      未設置柵欄以防人員掉落，又未以其他明顯指標，警告水
      溝洞未加蓋，以致原告掉落未加蓋之水溝洞，受有損害，
      且此損害與被告之管理欠缺有相當因果關係，原告自得請
      求被告賠償原告醫療費用新臺幣（下同）20,583元，及自
      受傷時起至93年7月23日止，共11個月之喪失、減少勞動
      能力損失181,500元，及原告所受精神損失1,500,000元，
      合計被告應給付原告1,702,083元。經原告於93年3月8日
      分別向被告二人提出國家損害賠償請求書，被告新竹縣政
      府將原告之國家損害賠償請求書轉給被告交通部公路總局
      第一區養護工程處（下稱養護工程處）辦理，而養護工程
      處於93年5月19日拒絕賠償，原告依法提起本訴等語。
      並聲明：被告應共同給付原告1,702,083 元。
三、被告部分答辯略以：
（一）新竹縣政府部分：新竹縣縣道公路於92年1月1日起至92
      年12月31日止，有關公路主體設施，均委託被告養護工程
      處代為管理，原告指稱於縣道115線公路受傷之時間乃在
      上開公路委託管理期間，如原告受傷與道路公共公有設施
      之設置或管理欠缺有因果關係，亦屬被告養護工程處應負
      責之範圍，自與被告新竹縣政府無涉等語。
（二）養護工程處部分：
  １、國家賠償法第3條第1項規定之國家賠償責任要件乃：（一
      ）須為公有之公共設施。（二）須該公共設施之設置或管
      理有欠缺。（三）須人民生命、身體或財產受損害。（四
      ）須該項損害與公有公共設施或管理之欠缺具有相當因果
      關係。故倘公有公共設施之設置或管理未有欠缺，且損害
      賠償之發生純粹因其他因素造成，而與該公共設施或管理
      並無相當之因果關係時，即與國家賠償之要件不符，國家
      自不負損害賠償責任。
  ２、系爭115線路段之左側為三明治擋土，右側路段設有紐澤
      西式護欄，道路上畫有黃色分向線及白色車道邊線，路面
      平坦，路況良好，道路設施及管理均無欠缺。原告所稱掉
      落之水溝洞，其實並非排水溝，乃115線21公里350公尺處
      右側道路路權範圍外之山坡凹地，該凹地並不屬道路設施
      ，即非公共公有設施。且依新竹縣警察局新埔分局93年4
      月30日埔警刑字第0930006843號函所載：「經查本分局照
      門派出所員警前往處理為單純傷害案件，因非交通或刑事
      案件，依規在場協助交通疏導（未製作現場圖），並於工
      作紀錄簿登記備查。」等語，本事故應與公有公共設施設
      置及管理無因果關係。
  ３、依證人丙○○於本院第二次勘驗時到事發現場所為證述，
      證人丙○○發現原告喊叫求救之處所，為115縣道由新埔
      往楊梅行向之左側溪谷駁崁之半腰，並非原告所稱之水溝
      洞（集水洞），故縱認該水溝洞（集水洞）為被告養護工
      程處應負責養護之道路排水設施，原告亦非自該公有公共
      崁，自無從令被告養護工程處負責賠償。
      並均聲明：駁回原告之訴。
四、得心證之理由：
    本件經整理爭點，兩造同意以原告是否得依國家賠償法第3
    條第1項請求被告負損害賠償責任為主要爭點，而須審酌原
    告是在何處跌落？該處是否為被告所管理之公有公共設施？
    被告有無因公有公共設施之設置或管理有缺失，致原告受有
    損害？等項，茲析述如下：
（一）原告跌落之處所為何？該處是否屬被告應負責管理之公有
      公共設施？
    原告指稱其因機車上裝載之竹筍遭同向不詳自用小客車碰撞
    掉落，撿拾之際，為不明貨車碰撞，跌滾在斜坡草地上，看
    到貨車上的人似乎在罵原告，隨即掉入未加蓋的水溝洞中，
    以致受有右側脛、腓骨骨折及第二腰椎壓迫性骨折等傷害，
    固據提出清水里長丁○○、證人丙○○名義之證明書2紙（
    本院卷1第18頁、第18─1頁）及診斷證明書3張（卷1第64頁
    至第66頁）為證，惟為被告所否認，認原告乃採竹筍時不慎
    掉落道路左側（新埔往楊梅方向之道路左側，下同）溪谷駁
    崁受傷，其受傷與公共公有設施無關。經查：
    １、本院於93年11月8日第一次勘驗現場時，得知原告指稱
        掉落之水溝洞（集水洞）位於115縣道右側，係屬路旁
        排水系統，匯集路邊排水溝的水後，再由道路下方之涵
        管排向道路左側之溪谷。該集水洞位在道路右側約6公
        尺處，道路右側先是3公尺寬之平面草地，其後有約3公
        尺左右之斜坡草地，始到達集水洞，該集水洞長約2公
        尺、寬為60公分，深約3公尺60公分。依該地形，原告
        須離開道路3公尺，始有機會沿斜坡草地滑落集水洞。
        依原告於93年11月8日指稱之事發狀況為「在路邊被小
        貨車撞到，爬起後，因對方一直罵，站起來後，因為草
        很滑，就一路滑下集水井（即集水洞）」（見卷1第53
        頁），而依同日勘驗筆錄製作之現場圖所示，原告指稱
        被撞跌落處為路旁平面草地之中央位置。若原告所言為
        真，則該小貨車須駛離路面約1、2公尺，在平面草地中
        撞擊原告，始會讓原告站起來後，因為草滑而自斜坡草
        地跌落集水洞。對照94年3月14日本院因法官更易，再
        至現場勘驗時，原告所稱：「被小貨車撞到時並無受傷
        ，是在馬路與草地間被小貨車撞到，因為鞋子很滑，才
        滑了3米跌入集水井」（見卷2第28頁反面），非但指稱
        被小貨車撞擊之地點為道路邊緣與草地交接處，與先前
        所稱不一，且若小貨車在道路邊緣與路旁草地交接處撞
        擊原告，原告何能橫越3公尺平面草地及3公尺斜坡草地
        掉落集水洞，而又稱其未因小貨車之撞擊而受傷（原告
        於94年3月14日勘驗時所陳）或僅受擦傷（原告起訴狀
        所述）？原告所稱跌落集水洞之情節，衡諸該處之地形
        ，存有諸多疑點，尚難信實。
    ２、原告雖提出清水里里長丁○○及證人丙○○之證明書欲
        證明其確係從集水洞掉落，惟證人丁○○於本院93年12
        月7日第2次至現場勘驗時證稱：「我的里民丙○○從楊
        梅回家，經過這裡，說有人喊救命，我就趕來，我看到
        原告人在河床那邊喊救命，我看他受傷很嚴重，腳斷掉
        ，我就打119，並幫忙把她救上來。... 我不知道她從
        那裡掉下去，這河床不好下去。」等語，顯見證人丁○
        ○乃參與溪谷河床之救護工作，而無法證明原告掉落之
        處所為何。另證人丙○○於93年12月7日勘驗當日到場
        證稱原告喊叫的地點「係在駁崁邊竹林下（並非集水洞
        ），原告是在駁崁邊的半腰上，不是在河底。」等語明
        確，且本院94年3月14日至現場勘驗時，兩造一致指稱
        丙○○所指原告喊叫的位置係靠溪谷、竹林旁之駁崁。
        故原告所提丙○○證明書所載，顯與證人丙○○所證情
        節不符，尚難認證明書所載事項為真。
    ３、被告既否認原告係由集水洞掉落，而原告所提其係自集
        水洞掉落之證據，僅有與證人丙○○所為證述不符之證
        明書，本院認原告所為舉證尚有不足，原告自應就其係
        自集水洞掉落受傷一事，為進一步之舉證責任。惟原告
        就此，亦稱沒有其他方式可供證明（本院卷2第9頁），
        自難認原告已盡應負之舉證責任。
    ４、依新竹縣警察局新埔分局員警工作紀錄簿記載：「於16
        時民眾告知有人跌落山溝，前往處理（黃庚○○，女55
        、05、25生住桃縣楊梅鎮○○街28巷34號2樓）因至本
        轄清水里採竹筍，不慎失足跌落山溝中，由新埔消防分
        隊救護車載送楊梅怡仁醫院就醫。」且證人即參與救護
        之警員戊○○到庭證稱：「印象中原告有跟我說是割竹
        筍踩空掉下來。」（本院卷2第5頁）等語，證人辛○○
        亦證稱：「我有問家屬，家屬說採竹筍掉下山溝，我們
        接到的報案紀錄也說採竹筍不慎，掉下山溝。」等語（
        見本院卷2第6頁）。故原告所稱遭車撞擊致掉落集水洞
        之情節，與參與救護警員當時聽聞之事發原因，並不相
        符，益難使本院信其係確係因小貨車之撞擊而由集水洞
        掉落受傷。
（二）原告掉落之處所既無法證明為係被告管理之公共公有設施
      ，則其所受損害與被告對公共公有設施之管理有無缺失，
      即無任何因果關係，自無從令被告負國家賠償之責。故原
      告所為請求，尚屬無據，應予駁回。
（三）從而，原告既未能證明其係因被告之公有公共設施管理缺
      失而致受損害，則其依國家賠償法第3條第1項請求被告共
      同給付1,702,083元，洵非有據，自不應准許。
五、另查系爭集水洞屬道路主體設施之排水溝渠，而為公有公共
    定義，而可知該集水洞為道路排水溝渠之部分，而新竹縣轄
    區○縣道○路目前為被告新竹縣政府委託被告養護工程處負
    責管理，此有新竹縣政府94年1月4日府工養字第0930164828
    號函附卷可稽，故上開路段目前仍應由被告養護工程處負責
    管理，以避免管理缺失自明。而原告指稱掉落之集水洞雖位
    於道路外約6公尺處，平日發生意外掉落之機會並不大，但
    該集水洞未設置頂蓋，亦未設立警告標語，確實可能發生民
    眾掉落之意外，故目前負責管理養護道路之行政機關，仍應
    注意採取必要之措施，防止危害之發生，以維護人民生命財
    產之安全，附此敘明。
六、訴訟費用負擔之依據：民事訴訟法第78條。
中　　華　　民　　國　　94　　年　　4　　月　　 20　　日
                  民事第二庭    法　官　蔡孟芳
以上正本係照原本作成。
如對本判決上訴，須於判決送達後20日內向本院提出上訴狀。
中　　華　　民　　國　　94　　年　　4　　月　　 20　　日
                                書記官　張永榮
